臺灣高雄地方法院民事裁定　　　　　　100年度家抗字第39號
抗　告　人　陳逸香
代　理　人　黃建雄律師
　　　　　　黃進祥律師
　　　　　　江順雄律師
相　對　人　陳燦宗
上列抗告人因陳朱英月受輔助宣告等事件，對於民國100 年4 月
22日本院100 年度監宣字第65號裁定提起抗告，本院裁定如下：
    主  文
原裁定第二項廢棄。
選定陳燦宗（男，民國○○年○月○○日生，身分證統一編號：
Ｚ000000000號）、陳逸香（女，民國○○○年○月○
○日生，身分證統一編號：Ｚ000000000號）為受輔助
宣告人陳朱英月之共同輔助人。
其餘抗告駁回。
抗告程序費用新臺幣壹仟元由相對人負擔。
    理  由
一、抗告意旨略以：原裁定對抗告人之母陳朱英月為輔助宣告，
    並選定相對人為陳朱英月之輔助人，然相對人對抗告人隱瞞
    聲請輔助宣告之情事，且就管理兩造父親遺產事宜，迭遭抗
    告人質疑，相對人之誠信有疑義，原審未徵詢陳朱英月其餘
    子女意見，即選定相對人擔任陳朱英月之輔助人，顯有不當
    。又依民事訴訟法第624 條之3 第3 項準用604 條第1 項之
    規定，法院於為輔助宣告時，應一併指定會同開具財產清冊
    之人，原裁定未為指定，亦有疏漏，爰提起本件抗告，聲明
    請求廢棄原裁定選定相對人為陳朱英月之輔助人部分，請求
    另行選定適當之人為陳朱英月之輔助人，及指定適當之人為
    會同開具財產清冊之人。
二、按對於因精神障礙或其他心智缺陷，致其為意思表示或受意
    思表示，或辨識其意思表示效果之能力，顯有不足者，法院
    得因本人、配偶、四親等內之親屬、最近一年有同居事實之
    其他親屬、檢察官、主管機關或社會福利機構之聲請，為輔
    助之宣告；受輔助宣告之人，應置輔助人，民法第15條之1
    第1 項、第1113條之1 第1 項分別定有明文。而輔助人及有
    關輔助之職務，依民法第1113條之1 第2 項準用第1111條、
    第1111條之1 規定，法院為輔助之宣告時，應依職權就配偶
    、四親等內之親屬、最近一年有同居事實之其他親屬、主管
    機關、社會福利機構或其他適當之人選定一人或數人為監護
    人。而法院選定輔助人時，應依受輔助宣告之人之最佳利益
    ，優先考量受輔助宣告之人之意見，審酌一切情狀，並注意
    下列事項：一受輔助宣告之人之身心狀態與生活及財產狀況
    。二受輔助宣告之人與其配偶、子女或其他共同生活之人間
    之情感狀況。三輔助人之職業、經歷、意見及其與受輔助宣
    告之人之利害關係。
三、經查：
  (一)相對人為陳朱英月之子，因陳朱英月自民國93年9 月7 日起
    罹患巴金森氏症，經延醫診治後仍呈中度失智狀態，為意思
    表示或受意思表示或辨識其意思表示之能力，均顯有不足，
    已達受輔助宣告之程度，聲請原審對陳朱英月為輔助宣告等
    情，業據相對人提出戶籍謄本及陳朱英月之病症暨失能診斷
    證明書為證。而經原審於鑑定人張振聲醫師前訊問陳朱英月
    ，陳朱英月可回答姓名及指認在場親人，鑑定人張振聲醫師
    鑑定認為：陳朱英月目前患有有巴金森氏症及失智症，臨床
    失智評估量表評估為中度失智，致陳朱英月為意思表示或受
    意思表示或辨識意思表示效果之能力，顯有不足等情，有原
    審100 年3 月29日勘驗筆錄在卷可稽，足認陳朱英月確已因
    罹患巴金森氏症及失智症，致其為意思表示或受意思表示或
    辨識意思表示效果之能力顯有不足，而已達應受輔助宣告之
    程度。故原審裁定宣告陳朱英月為受輔助宣告之人，洵無違
    誤，合先敘明。
  (二)陳朱英月之配偶已死亡，育有陳燦榮、陳燦宗、相對人及抗
    告人4 名子女，有戶籍謄本附於原審卷可稽。而陳朱英月與
    相對人相鄰而居多年，由相對人負責照顧，目前則有僱請外
    傭照顧之情，業據相對人到庭陳述明確，陳燦久亦以書狀陳
    明相對人為陳朱英月生活上之主要照顧者等語在卷（見本院
    卷第58頁），抗告人對陳朱英月與相對人相鄰而居之情，則
    不爭執，堪認相對人確已實際照顧陳朱英月日常生活多年。
    再經本院依職權囑託高雄市政府社會局、基隆市政府對相對
    人、陳朱英月及抗告人進行訪視，評估建議認為：「相對人
    多年來皆與陳朱英月同住，關係良好緊密，陳朱英月出現失
    智狀況後，日常生活亦皆由相對人協助打理，從陳朱英月受
    照顧品質來看，相對人對於陳朱英月之照顧頗為用心，陳朱
    英月過去本身尚有存款，且子女亦能提供生活費用，經濟上
    尚屬寬裕，陳朱英月現與相對人同住，若有特殊狀況需家屬
    出面，相對人可隨時協助。」、「抗告人與陳朱英月為母女
    ，在生活與照顧上都相當熟悉，陳朱英月對抗告人要照顧自
    己持樂意態度，卻擔心相對人有意拒絕，陳朱英月現因與相
    對人同住，所以由相對人所照顧，照顧上並未滿足陳朱英月
    ，且常拒絕抗告人前往探視陳朱英月，因陳朱英月名下有多
    筆財產，抗告人擔心遭有心人士不當侵占，希望爭取擔任輔
    助人，以維護陳朱英月生命安全及使用金錢的權利，評估抗
    告人適任監護輔助人一職。」等語，有高雄市政府社會局10
    0 年8 月5 日高市社局老福字第1000065776號函、基隆市政
    府100 年8 月29日基府社長貳字第1000174723號函所檢送之
    訪視調查報告各1 份在卷可稽。
  (三)本院審酌上開調查證據所得及訪視調查報告內容，認為相對
    人為陳朱英月之子，與陳朱英月關係密切，且已實際負責照
    顧陳朱英月之生活起居多年，瞭解陳朱英月之身心狀態及需
    求，經訪視結果亦發現相對人與陳朱英月間關係良好緊密，
    陳朱英月受照顧品質良好，而抗告人為陳朱英月之女，亦與
    陳朱英月關係密切，對陳朱英月之生活起居及照顧均甚為熟
    悉，有照顧陳朱英月之意願，且其係為維護陳朱英月之生命
    安全及財產正當使用而欲擔任輔助人，動機良善且正當，其
    雖居住基隆，但仍會以電話或至陳朱英月住所關心陳朱英月
    狀況，如能由相對人及抗告人共同擔任陳朱英月之輔助人，
    彼此能分工且互為監督，自能對陳朱英月之身心及財產處分
    更善盡照顧及監督之責，而最能符合陳朱英月之最佳利益。
    至相對人陳稱因抗告人先前曾對其與陳燦榮、陳燦久提出刑
    事侵占告訴，如由其與抗告人共同擔任輔助人，會使事務處
    理複雜化云云，然抗告人先前對相對人、陳燦榮、陳燦久所
    提起之刑事侵占等事件，抗告人業已撤回告訴，且經臺灣高
    雄地方法院檢察署檢察官於97年5 月15日以97年度偵字第13
    756 號為不起訴處分在案，有抗告人提出之刑事聲請狀及臺
    灣高雄地方法院檢察署檢察官於97年5 月15日以97年度偵字
    第13756 號不起訴處分書在卷可稽（見本院卷第28至32頁）
    ，抗告人與相對人間之上開刑事侵占案件，既係因抗告人撤
    回告訴及檢察官認為罪嫌不足而為不起訴處分而告終結，且
    距陳朱英月於100 年3 月31日受輔助宣告而有選任輔助人必
    要時，已相隔近3 年，於無其他證據之情形下，實難認抗告
    人與相對人間仍存有因上開刑事案件而無法共同擔任陳朱英
    月輔助人之情事，是相對人此部分之抗辯，尚難予採信。
  (三)再者，民法第1113條之1 第2 項雖規定準用民法第1111條，
    然準用之效果僅為性質上相同者可以準用，若性質上不同者
    即無準用之可能。法院為輔助宣告時，因受輔助宣告之人對
    其財產仍具處分權能，其輔助人僅於民法第15條之2 第1 項
    等事件對於受輔助宣告之人之行為具有同意與否之權限，此
    類情形與監護宣告下之受監護人並無財產之處分權、需由其
    監護人管理財產，故有必要於監護宣告之同時指定會同監護
    人開具財產清冊之人，以杜可能之弊端之情形顯然有別。是
    以，法院於輔助宣告時，僅得於性質相同之範圍內，準用民
    法第1111條規定為受輔助宣告之人指定其輔助人，而無從同
    時併為指定會同開具財產清冊之人。本院既係對陳朱英月為
    輔助宣告，則陳朱英月對其財產仍有處分權能，依上開說明
    ，本院自無從併為指定會同開具財產清冊之人，是抗告人主
    張本院應指定會同開具財產清冊之人云云，顯屬無據。
四、綜上所述，本件應選定相對人及抗告人為陳朱英月之共同輔
    助人，較為妥適，原裁定僅選定相對人為陳朱英月之輔助人
    ，尚有為洽，抗告人指摘原審裁定此部分不當，求予廢棄，
    為有理由，爰由本院裁定如主文第2 項所示。另陳朱英月係
    受輔助宣告，對其財產仍有處分權能，本院無從併為指定會
    同開具財產清冊之人，原裁定未指定會同開具財產清冊之人
    ，於法尚無不合，抗告意旨求予廢棄，為無理由，自應予駁
    回。
五、據上論結，本件抗告為一部有理由，一部無理由，依非訟事
    件法第46條、第21條第2 項、第24條第1 項，民事訴訟法第
    609 條之1 第3 項、第495 條之1 第1 項、第449 條第1 項
    、第79條，裁定如主文。
中    華    民    國   100    年    9     月    16    日
                  家事法庭審判長法  官  廖家陽
                                法  官  郭文通
                                法  官  黃悅璇
以上正本證明與原本無異。
不得再抗告。
中    華    民    國   100    年    9     月    16    日
                                書記官  楊馥華